【裁判字號】    95,台上,5816
【裁判日期】    951020
【裁判案由】    殺人
【裁判全文】
最高法院刑事判決            九十五年度台上字第五八一六號
上  訴  人  台灣高等法院檢察署檢察官
上  訴  人
即  被  告  甲○○
                    仔巷26號（
            乙○○
                    仔巷26號（
上列上訴人等因被告等殺人案件，不服台灣高等法院台中分院中
華民國九十五年六月二十九日第二審更審判決（九十四年度上重
更(三)字第三六號，起訴案號：台灣台中地方法院檢察署八十九年
度少連偵字第四七、四八號），提起上訴，本院判決如下：
    主  文
上訴駁回。
    理  由
本件原判決認定：上訴人即被告甲○○、乙○○係兄弟（行為時
均為滿十八歲之未成年人，下稱被告等二人），均明知政府大力
宣導禁止機車在道路上以超速、併排佔據道路或先後行駛、闖紅
燈之飆車行為，竟仍參與成員共約二、三十人名為「天國逆子」
之機車車隊。於民國八十九年三月十八日晚間，與均為十四歲以
上未滿十八歲之少年丙○○（000年00月0日生，所涉殺人
案件，業經原審以九十年度少上訴字第四三號判處應執行有期徒
刑十年）、丁○○ (000年0月000日生，所涉殺人案件業
經原審以九十年度少上訴字第四三號判處應執行有期徒刑四年六
月）、戊○○（000年0月00日生）、己○○（000年0
月000日生）、庚○○（000年0月000日生）、辛○○
（000年0月0日生）、壬○○（000年0月00日生）、
癸○○（000年0月0日生）、子○○（000年00月00
日生）、丑○○（000年0月0日生）、寅○○（000年0
月0日生）、卯○○（000年0月00日生）、辰○○（00
0年0月000日生）、亥○○（000年0月0日生）、巳○
○（000年0月0日生）、午○○（000年0月000日生
）、未○○（000年0月000日生）、申○○（000年0
0月00日生）、酉○○（原名葉崇君，000年0月00日生
）、戌○○（已於九十年三月七日因車禍死亡）《以上之十八名
少年，業經台灣台中地方法院少年法庭以八十九年度少護更字第
三號裁定在案》等共計二十二人，因擬前往台中市區內之ＫＴＶ
店唱歌，乃相約於八十九年三月十八日晚上九時許，在台中縣大
肚鄉自強新城夜市集結出發。又因丁○○、己○○、庚○○、戊
○○等人曾於同年三月初，在台中市區內差點遭到另一批不詳飆
車族所傷，甲○○乃於台中縣○○鄉○○路新庄仔巷二十六號住
處，攜其所有之西瓜刀一支（紅色握柄），丙○○則攜其所有之
西瓜刀一支（係黑色握柄），丁○○則攜帶於當天在台中縣境內
望高寮附近廢棄兵營內所撿拾之十字鎬木棒一支（未扣案），擬
於行進途中，遇見先前毆打丁○○、己○○、庚○○、戊○○等
人之飆車族時，攻擊報復之用。被告等二人與少年丙○○等共二
十二人集結後，均明知飆車足使參與道路交通之人車生往來通行
之危險，竟基於共同集結飆車之犯意聯絡，在乙○○騎乘車號00
0－000號重型機車後載甲○○之帶領下，由戊○○騎乘機車
後載丙○○、己○○騎乘機車後載丁○○（起訴書誤載為蘇鴻章
）、庚○○騎乘機車後載辛○○、壬○○騎乘機車後載癸○○、
子○○騎乘機車後載丑○○、寅○○騎乘機車後載卯○○、辰○
○騎乘機車後載亥○○、巳○○騎乘機車後載午○○、戌○○騎
乘機車後載未○○及申○○獨自騎乘輕型機車、酉○○獨自騎乘
重型機車，一起出發飆車，沿台中縣○○鄉○○路經培德路往台
中市○區○○路方向行駛，車行途中並以逾道路限速即時速七十
至九十公里之高速狂飆，及以併排佔據道路或先後行駛之危險方
式騎乘機車，並不顧公眾之安危，沿途闖紅燈來回飆車，嚴重影
響路人及公眾行駛道路交通之安全，致生陸路往來之危險（被告
等二人所犯妨害公眾往來安全罪部分，業經判決有罪確定）。八
十九年三月十八日晚間，適李俊銘、張仲威、張貿勝、吳建誠、
陳志綸、吳益木、楊政文、李瑋陵、林延俞、劉天豪、何威毅、
蘇正忠、徐嘉偉、徐俊傑等十四人所集結之車隊，亦因張仲威、
張貿勝於同年三月五日凌晨一時許，在台中縣大里市○○路大買
家百貨前，遭一群飆車族毆打，心有不甘，渠等一行人遂在李俊
銘之聯絡下，或駕汽車或騎乘機車，由林延俞、劉天豪分別攜帶
彎刀、西瓜刀各一支，於同年三月十八日晚間十一時許，在台中
市○區○○路五權園道公園內聚集，預備前往台中縣大里市尋找
該飆車族報仇。其間，吳建誠於同日晚上十一時三十五分許，騎
乘車號000－000號輕型機車，後載陳志綸，前往附近之便利商店
購買香煙及飲料，車行途中適遇被告等二人帶頭之飆車車隊，行
經台中市○○○路與公館路口附近，因陳志綸斜瞄該飆車車隊一
眼，引起甲○○心中不悅，遂與乙○○共同基於殺害吳建誠、陳
志綸之概括犯意聯絡，由甲○○指揮乙○○騎乘上開重型機車自
後追擊吳建誠、陳志綸所騎乘之輕型機車，並由甲○○抽出其所
有藏於上衣內之西瓜刀一支（係紅色握柄），於吳建誠、陳志綸
騎乘機車至台中市○區○○路、五權路口等候紅燈號誌時，由甲
○○跨坐於乙○○騎乘之機車上，自公館路朝五權路口行駛，追
趕至吳建誠所騎乘機車之左側時，由甲○○右手持西瓜刀先行砍
殺坐於後座之陳志綸背部一刀、左手臂一刀，陳志綸遭砍殺後，
於吳建誠右轉彎約十至二十公尺時，才跳車逃至五權路騎樓下；
甲○○則仍跨坐於乙○○騎乘之機車，追趕吳建誠之機車，旋在
由公館路北向五權四街之五權路段處，追上吳建誠，並即跳下乙
○○之機車，以站立之姿勢，右手持西瓜刀砍殺騎乘機車之吳建
誠左頸部一刀、左手掌一刀，致吳建誠之左頸及鎖骨上部大切創
，創口約十三乘四公分，深及頸椎部致椎骨骨折及頸部大動脈銼
斷合併大出血，左手食指及中指間切創，創口約一乘三公分合併
掌骨骨折，吳建誠為逃生，從五權路騎乘機車朝五權四街方向，
向前滑行約十多公尺後，因頸部銳器創致頸部大動脈銼斷合併大
出血，終因失血過多不支倒地，當場死亡。而乙○○於甲○○跳
車砍殺吳建誠時，見陳志綸逃至五權路之騎樓，即騎乘機車追趕
陳志綸欲圍堵之，適戊○○搭載丙○○，己○○搭載丁○○先後
行至現場，見陳志綸已遭甲○○重砍背部一刀，明知其已有因傷
重死亡之危險，如繼續追殺必致之於死，丙○○、丁○○、戊○
○、己○○竟猶不罷手，乃與被告等二人共同基於殺害陳志綸之
犯意聯絡，在戊○○搭載丙○○至台中市○區○○路、五權路口
之五權路騎樓下，由丙○○跳車持所有西瓜刀一支（係黑色握柄
）砍殺陳志綸，適己○○搭載丁○○至同一地點，己○○向丁○
○稱：「那人好像是上次要砍你的人」等語，丁○○乃即下車，
與丙○○一同追趕陳志綸，途中因陳志綸跌倒，丙○○踩到陳志
綸的腳後也跘倒，刀子掉落，丁○○即持十字鎬木棒攻擊陳志綸
雙腿，但因用力過大，致該木棒斷裂而無法使用，丁○○始跑回
己○○處，陳志綸受毆後爬起，繼續向前逃命，丙○○見狀，拾
刀追擊，追至台中市○區○○路二之一四一號前騎樓下時，因陳
志綸傷重倒地，丙○○以該西瓜刀連續砍殺陳志綸四刀，致陳志
綸受有左手自手腕處截斷傷（包括多條肌腱、脛腓骨血管及神經
全切斷）、背部深撕裂傷約六十乘五乘五公分、左前臂深撕裂傷
八乘三乘三公分、左大腳深撕裂傷七乘三乘三公分之傷害。甲○
○因見吳建誠已遭砍殺倒地，隨即大喊「快跑」等語，並呼叫乙
○○騎車返回其所站立處，由乙○○載其逃離現場，丙○○則由
無殺害陳志綸犯意聯絡之申○○、丁○○由己○○分別搭載逃逸
，戊○○則自行騎車逃逸，其餘參與飆車者，見狀均作鳥獸散。
陳志綸嗣經民眾發現送往台中市中山醫院急救，始倖免於難。甲
○○等人之飆車族鳥獸散後，僅餘乙○○搭載甲○○、戊○○搭
載丙○○（原由申○○搭載逃離上開命案現場，途中再改由戊○
○搭載）、戌○○搭載未○○同行，約於翌日即同年月十九日凌
晨零時三十分許，行駛至台中縣○○鄉○○路一段一０三巷口監
理站前，又發現前方對向車道戴安全帽騎乘機車之劉銘訓，瞄視
渠等，被告等二人即再承續同一殺人之概括犯意聯絡，由甲○○
指示乙○○騎至對向車道劉銘訓處，以右手持同一西瓜刀擋住劉
銘訓之去路，喝令下車，隨即以西瓜刀砍殺劉銘訓頭部及左側身
體共三刀（其中一刀砍頭部及手部），丙○○、戊○○見甲○○
持刀砍人，亦承續同一殺人之概括犯意，與被告等二人共同基於
殺害之犯意聯絡，由戊○○搭載丙○○至劉銘訓身旁，由丙○○
下車，右手持西瓜刀上前砍殺劉銘訓左側身體二刀，造成劉銘訓
左前臂深度撕裂傷十五乘六公分併開放性骨折、尺神經及多條伸
肌斷裂、橈尺骨開放性骨折、左肘撕裂傷十二乘五公分併鷹嘴突
開放性骨折、左側背部撕裂傷十乘五公分，幸因劉銘訓頭戴安全
帽（扣案中），始倖免於難。而戌○○搭載未○○，亦在此時迴
轉，見甲○○已砍殺劉銘訓，坐上乙○○所騎乘之機車逃後，亦
尾隨離去。嗣丁○○、己○○、壬○○、辰○○、戊○○、辛○
○等人先至甲○○位於台中縣○○鄉○○路新庄仔巷二十六號住
處附近之永順宮休息，辛○○向丁○○拿取斷成兩截之十字鎬木
棒觀看後，順手丟棄於附近之草叢中（未尋獲）。上開二十二人
除少年庚○○、午○○先行離去外，餘均至甲○○住處集合，粗
略談論持刀砍殺之過程，其間甲○○並喝令所有在場之人對於持
刀連續砍殺吳建誠等三人之事，不得對外提起，即各自離去。甲
○○為防事發，並將其砍殺吳建誠等三人之西瓜刀一支用水清洗
後，交代戊○○丟棄，戊○○遂丟棄於甲○○住處斜對面之草叢
凹溝內。嗣於同年月二十四日上午五時二十分許及同日晚上十時
十七分許，丙○○、丁○○分別至台中市警察局第一分局投案。
警方並於同日中午十二時三十分許，帶同戊○○在甲○○上開住
處斜對面之草叢凹溝內，尋獲甲○○之前揭西瓜刀一支；並於同
日晚上九時許，帶同丙○○在甲○○住處斜對面空地旁一輛廢棄
機車下尋獲丙○○之黑柄西瓜刀一支，復於同日晚上十時許，在
丙○○位於台中縣○○鎮鎮○街○號住處房間椅子上，扣得丙○
○所有沾有血跡之黑色外套一件等情。係以：一、關於殺害陳志
綸未遂罪部分之事實。業據被告甲○○坦承：伊由乙○○騎車搭
載，持西瓜刀砍殺陳志綸等情不諱，核與證人即少年丙○○供證
：伊持西瓜刀共同砍殺陳志綸；證人即少年丁○○證以：曾持十
字鎬木棒共同揮打陳志綸；證人即少年己○○供以：當時甲○○
帶頭攜刀械，丁○○持十字鎬木棒，至台中市飆車及尋仇；證人
即少年戊○○證稱：甲○○持刀砍陳志綸之背部，及丙○○跳車
追砍陳志綸；證人即少年酉○○所證：甲○○砍殺陳志綸，丙○
○、丁○○嗣追殺陳志綸；證人即少年卯○○證謂：甲○○砍殺
陳志綸一刀；被告乙○○供稱：甲○○砍殺陳志綸二刀；證人即
被害人陳志綸指訴：甲○○持刀砍伊背部及左手臂各等情相符，
而被害人陳志綸經被告等人砍殺後，受有上開傷勢，亦有行政院
衛生署台中醫院診斷證明書、照片及現場蒐證照片附卷可稽，再
扣案西瓜刀兩把及被告等二人、丙○○、戊○○、丁○○、己○
○暨被害人陳志綸之唾液檢體送請內政部警政署刑事警察局（下
稱刑事警察局）鑑定結果，認甲○○所有西瓜刀標示1－3血跡與
陳志綸DNA之PM型別及DNA－STR之D5S818 型別相同，該型別在台
灣地區中國人分布機率預估為3.3乘10負4 次方（－4），有該局
九十二年十月八日刑醫字第０九二０一０一五三七號鑑驗書附卷
可參，足證被告甲○○係於被告乙○○騎乘機車自後方接近被害
人吳建誠騎乘之機車左側時，接續以西瓜刀砍殺被害人陳志綸背
部及左手臂。又查：(一)被害人陳志綸雖於原審暨原審更一審證述
：被砍殺時，有看到三把刀，甲○○及丙○○各拿一把，其餘不
清楚等語，然證人丙○○於原審上訴審訊問時明確證述：當時只
有兩把刀云云，且查無其他積極證據足認除被告甲○○、共同正
犯丙○○攜刀外，確有第三把刀，自不得以證人陳志綸事後不確
定之證詞，遽認其被砍殺時，確有第三把刀。(二)被告乙○○於第
一審雖辯稱：伊不悉甲○○為何砍殺陳志綸，伊有阻擋云云。惟
其於警詢已供謂：當時因有共乘機車之二人，往伊等瞄視，坐於
伊後座之甲○○就喊「追」，伊追上該機車後，甲○○即持刀砍
殺該機車後座之人，該兩人分頭逃逸，伊騎車迴追該後座之人時
，丁○○已拿十字鎬，丙○○亦拿西瓜刀共同砍殺，嗣甲○○要
大家快走，伊即載走甲○○云云，足認乙○○事先已悉甲○○因
被害人陳志綸瞄其一眼，心生不悅，卻仍依甲○○之指示，追趕
被害人吳建誠、陳志綸，復於甲○○呼喊快跑時，接應離去，是
縱其未親自砍殺陳志綸，仍有行為之分擔，所為辯解，應係事後
卸責之詞，不足採信。(三)少年己○○於丁○○下車砍殺陳志綸時
，仍在路邊等待，再搭載丁○○離去，顯見少年己○○知悉丁○
○有追殺陳志綸之意時，主動指出陳志綸所在，並以機車接近，
俾丁○○持十字鎬木棒行兇，其亦有分擔殺害之犯行。(四)刑法殺
人未遂與傷害之區別，固應視加害人加害之初有無殺意為斷，不
能僅以受傷處是否為致命部位及傷勢輕重如何，據為認定有無殺
意之唯一標準，然仍可就行為人之動機、手段、所使用之凶器、
下手之輕重、致傷之結果及行為後之情狀等綜合觀察判斷。又按
人身之頭部、頸部、背部、腰部、大腿均屬要害部位，且西瓜刀
係極鋒利之刀器，以之猛砍人體要害，足以剝奪人命，應為被告
等人所能認識。乃乙○○竟依其兄甲○○之指示，靠近陳志綸所
坐之機車，再由甲○○持西瓜刀砍殺，致陳志綸受有上開刀傷，
同行之少年丁○○及丙○○另持十字鎬木棒及西瓜刀朝不支倒地
之被害人陳志綸砍殺，且棄置大量流血不止，有致死之虞之陳志
綸於該處，足見被告等人下手至狠，殺意甚堅，均有殺人之犯意
甚明。甲○○辯稱：無殺害陳志綸之犯意；乙○○所辯：甲○○
砍殺陳志綸時，伊有阻止，並將機車停下來各等語，均屬圖卸刑
責之詞，自無可取。二、殺害劉銘訓未遂罪部分之事實。亦據甲
○○坦承：伊有朝劉銘訓頭部砍一刀，安全帽的一刀是劉銘訓被
砍時，頭低下來而被砍到等情不諱，核與少年丙○○供證：甲○
○持西瓜刀砍劉銘訓後，伊即持西瓜刀砍劉銘訓手、腳部位，及
被害人劉銘訓指訴：甲○○砍伊時，伊舉左手阻擋，故砍在伊安
全帽及左手第一個傷痕處，另一刀砍在伊左手第二傷痕處，甲○
○砍完後，丙○○接著砍兩刀等語相符。而被害人劉銘訓所受傷
害為左前臂深度撕裂傷十五乘六公分併開放性骨折、尺神經及多
條伸肌斷裂、橈尺骨開放性骨折、左肘撕裂傷十二乘五公分併鷹
嘴突開放性骨折、左側背部撕裂傷十乘五公分，有沙鹿童綜合醫
院診斷證明書在卷可憑，且有第一審法院少年法庭當庭勘驗被害
人劉銘訓所受傷害，其左手臂有四道刀痕之勘驗筆錄可按。又查
：(一)甲○○及少年丙○○於原審雖均辯稱：並無置被害人劉銘訓
於死之犯意云云。惟甲○○於警詢時供承：伊砍殺劉銘訓時，丙
○○也一同砍殺等語，顯見彼等具有犯意聯絡及行為分擔，而劉
銘訓之安全帽上確有一明顯刀痕，亦有照片可佐，且頭部是人體
重要部位，以西瓜刀對人之頭部砍下，一般人當能認知可能致生
死亡之結果，甲○○卻仍持刀直砍，適因被害人頭戴安全帽，始
得倖免，其自始確有殺人之犯意甚明，隨後亦持刀砍殺之少年丙
○○亦難推諉殺害之犯意。(二)乙○○及少年戊○○辯稱：因以為
劉銘訓係甲○○之朋友，所以才騎車過去，不悉甲○○要砍殺劉
銘訓云云；然被害人劉銘訓於警詢時證以：伊與兩部機車會車後
，該兩部機車即轉回頭，白色迪爵機車後載之男子於駛近時，高
喊了「看什麼小（台語）」後，就持刀砍來，紅色迪爵機車後載
之男子亦持刀砍殺，伊倒下後，對方才離開等語，則乙○○事前
應可認知甲○○對於劉銘訓已有惡意，竟仍騎車搭載甲○○靠近
，俾甲○○取刀砍殺，並搭載甲○○離去，可見乙○○確有分擔
砍殺被害人劉銘訓行為之事實。再少年戊○○見及甲○○持刀殺
人，竟仍以機車搭載丙○○至劉銘訓身旁，供少年丙○○對劉銘
訓行兇，顯見彼等四人間亦均有犯意聯絡及行為分擔。(三)刑事警
察局八十九年五月三十日（89）刑醫字第41866 號鑑驗書第一頁
記載鑑驗結果：「一、送驗證物編號1西瓜刀（甲○○所有）經
採取刀上標示1－1、1－2、1－3、1－4、1－5等五處斑跡（如證
物上標示），以O-Tolidine 血跡反應檢測法檢測結果，除編號1
－2斑跡呈陰性反應外，其餘皆呈陽性反應；經抽取DNA檢測，除
編號1－3斑跡外，其餘皆未檢出型別。二、送檢證物編號二西瓜
刀（丙○○所有）經採取刀上標示2－1、2－2、2－3、2－4、 2
－5等五處斑跡（如證物上標示），以O-Tolidine 血跡反應檢測
法檢測結果，皆呈陽性反應；經抽取DNA 檢測，皆未檢出型別…
…。」鑑驗結論：「一、送驗之西瓜刀兩把未發現與被害人吳建
誠、劉銘訓二人上衣血跡DNA 型別相符者。二、由PM檢測結果編
號五上衣檢體（涉嫌人丙○○所著）標示5－5、5－2、5－4等三
處斑跡與被害人吳建誠、劉銘訓兩人上衣血跡DNA 型別不相符」
，其第二頁另記載鑑驗結果之血型別等情。然甲○○並不否認其
有將該把紅色握柄之西瓜刀以水洗過等情，故該西瓜刀自未留存
劉銘訓之血跡，鑑驗結果尚不足為被告等二人有利之認定。(四)甲
○○於原審審理時，雖供稱：乙○○不知伊要帶刀尋仇，因丙○
○等人開庭時都亂說話，伊要報復，才說丙○○等人知悉伊要殺
人云云。然乙○○於飆車前，即知悉甲○○攜帶刀械，而甲○○
係看劉銘訓不順眼，乃要乙○○繞到劉銘訓機車旁等情，亦據甲
○○證述綦詳，參以甲○○於駛近劉銘訓時，即持刀砍殺，足徵
乙○○就甲○○欲砍殺劉銘訓一事，事先知情，並有犯意聯絡無
疑，甲○○此部分所證，顯係事後迴護之詞，不足採信。三、殺
害吳建誠部分之事實。被告等二人雖均矢口否認有持刀殺害吳建
誠之犯行，被告乙○○並辯稱：伊在警詢所製作之筆錄，係遭警
察刑求云云；惟乙○○並未言明係何部分之警詢筆錄曾受刑求，
且乙○○於八十九年三月二十三日警詢後，移送檢察官訊問時，
仍坦承：警詢時所言實在云云，嗣於第一審法院第一次訊問時，
仍未主張受到警員刑求之情事，乙○○於第一次警詢時所為之供
述應非曾遭刑求；再其於同年月二十八日下午之警詢筆錄明白供
述：少年丙○○並未砍殺吳建誠云云，嗣於檢察官偵查時，仍供
承：當日警詢所言實在，警察並未刑求等語，且證人即製作被告
等二人警詢筆錄之員警郭元忠、何祖芳於原審審理時均證述：製
作筆錄時，並無不法或強暴脅迫取供，均按實記錄等語，乙○○
於第一審辯稱：伊警詢之供述係遭刑求云云，尚難採信，而乙○
○於原審上訴審審理時請求調閱警詢筆錄錄音帶，自無必要。又
查：（一）甲○○於第一審已供明：當天只有伊與丙○○各帶一
把刀云云（見一審卷（二）第二三三頁），核與同行之少年丙○
○、丁○○、戊○○等人均證以：當日僅有兩把西瓜刀，甲○○
所帶者係紅色握柄，少年丙○○則攜黑色握柄等語相符。且本案
並無人指認少年丙○○曾持刀砍殺吳建誠，即乙○○於警詢亦稱
：死者並非遭丙○○所砍殺云云。再甲○○既不否認曾將紅色握
柄之西瓜刀洗過；而證人即同案少年丙○○則供證稱：伊持有之
西瓜刀，未曾洗過各等語；參以刑事警察局上開八十九年五月三
十日（89）刑醫字第41866 號鑑驗書所載鑑驗結論（即少年丙○
○所持之西瓜刀未經洗過，而鑑定之結果，少年丙○○所持之西
瓜刀上亦無死者吳建誠之DNA 型別），足徵死者吳建誠應非遭少
年丙○○所砍殺。至刑事警察局九十一年九月二十六日刑醫字第
0910259257號雖曾函覆：(1)「『可否認定吳建誠上衣血跡即來自
甲○○所有之西瓜刀？』部分：否」；(2)「『可否認定吳建誠上
衣血跡與甲○○所有之西瓜刀無關？』部分：是」；再原審更一
審將扣案西瓜刀兩把暨被告等二人、丙○○、戊○○、丁○○、
己○○之唾液檢體及被害人吳建誠上衣血跡，函請刑事警察局鑑
定結果，該局九十二年十月八日刑醫字第0920101537號鑑驗書認
吳建誠上衣血跡可排除來自被告等人，因無吳建誠標準檢體，無
法研判吳建誠上衣血跡是否與吳建誠相符等情，然既無吳建誠之
檢體可供比對，當不可排除係吳建誠自己之血跡，自不能執此資
為有利被告等二人之認定。（二）證人即為死者吳建誠勘驗之台
灣台中地方法院檢察署法醫室檢驗員胡順前證以：本件致命傷為
左頸部之銳器創傷，該創傷及左頸部椎骨骨折，不是一般水果刀
所造成，應是比較重的刀器砍殺，且是先傷及大動脈，再傷及椎
骨，扣案之兩把刀均有可能造成被害人左頸部之傷害，但無法判
斷係何把刀所造成，本件應排除倒地後被殺的因素，其他的均有
可能，如站立、行進等語，則應可確認西瓜刀乃殺害吳建誠致死
之凶器。再法務部法醫研究所（下稱法醫研究所）九十二年一月
二十八日法醫理字第0924000005號函及九十五年一月十六日法醫
理字第0940004478號鑑定結果認：「吳建誠之傷可能為較大型之
利器所致」、「死者吳建誠之致命傷應在左頸部十三公分銳器傷
，該左頸部傷口為創傷邊緣完整、平直，似可推定為扣案之西瓜
刀類單一揮擊下所砍切傷之結果。由死者之左頸部傷口長度達十
三公分，兇嫌需要較大空間揮舉刀器，方能使得刀刃能有足夠之
動能砍擊吳員，而生此類單一砍切之傷口，故較支持吳員為站、
坐立之姿勢遭砍傷，由站、坐立之姿勢仍應考量兇嫌與死者相對
高度，故似吳員仍以坐姿（如摩托車上），而兇嫌站立之對應高
度較為可能而合理」等情，雖未能鑑定吳建誠身上之傷勢究由扣
案何把西瓜刀所致，然由鑑定結果應可確定係由本案扣得之兩把
西瓜刀中之一把所致無誤。（三）另被害人陳志綸、證人即現場
目擊證人邱鴻章及被告甲○○於訊問時雖提及有三把刀等情，惟
彼等這部分供述，並非真實，已如前述，均不足為被告等二人有
利之認定。（四）丙○○於警詢又稱：伊雖未看到甲○○砍殺死
者，但當時甲○○砍殺陳志綸後，立即跳車追殺死者，伊即與丁
○○追殺陳志綸，伊砍傷陳志綸後，看到甲○○在馬路上（即死
者倒地附近），叫伊等快跑，彼等只攜帶兩把西瓜刀，沒有其他
刀械，所以能確定死者是甲○○所砍死等語；嗣於第一審再證以
：警、偵訊之筆錄實在，當天除了甲○○之機車外，並無其他人
的機車靠近吳建誠；少年丁○○於警詢亦供證：伊與丙○○追趕
陳志綸至騎樓地之同時，甲○○持刀轉向，再由乙○○搭載，追
趕騎車之吳建誠；於一審亦證稱：警詢筆錄實在各等語，則陳、
蘇二人雖未目睹吳建誠遭砍殺之情形，但依其等之供述，足徵乙
○○當時確有騎車搭載甲○○追及吳建誠。而被告甲○○及丙○
○均坦承：乙○○所騎機車是第一部，砍殺陳志綸時，並無同車
隊之他人超越等語，又據證人丙○○、丁○○及證人酉○○所證
，被告等二人係當時飆車隊伍中第一輛追到吳建誠、陳志綸之機
車，且於陳志綸跳下吳建誠的機車後，亦僅被告等二人再緊追吳
建誠所騎乘之機車，現場又無其他飆車隊伍，被告甲○○殺害陳
志綸後未再追殺，益見死者吳建誠確係遭乙○○騎乘機車搭載甲
○○，由被告甲○○持西瓜刀追砍致死無誤。至丙○○、丁○○
於警詢時所證述之情節雖略有不同（丙○○證稱：看到甲○○砍
陳志綸背部後，立即跳車追殺死者；丁○○供以：伊與丙○○追
趕陳志綸至騎樓地之同時，見甲○○持刀轉向，再由乙○○載著
追趕騎車之死者各等語），惟陳、蘇二人係搭乘不同之機車，先
後到達，兩人看到的情景自然不同；足徵甲○○當時確搭乘乙○
○的機車繼續追砍吳建誠無誤，而上開法醫研究所鑑驗結果既認
定：依死者之左頸部傷口長度，兇嫌需要較大空間揮舉刀器，才
有足夠動能砍擊，吳員當時係坐姿（如摩托車上），而兇嫌係站
立，較為可能及合理等情，顯見乙○○騎乘機車追上吳建誠後，
甲○○即跳下機車，以站立的姿勢持西瓜刀砍殺吳建誠無誤，是
丙○○、丁○○之上開陳述，應係觀察時、點不同所致，並無矛
盾之處。至丙○○於偵查中雖曾證稱：伊看到甲○○持西瓜刀砍
到被載的陳志綸背後一刀，陳志綸跳車往騎樓方向逃逸，甲○○
就跳下車，伊亦跳車追陳志綸等語，然被告甲○○並未追趕陳志
綸等情，已如前述，故丙○○上開所稱「他（指甲○○）就跳下
車」，參酌其於警詢所述情節以觀，應係指「被告甲○○前去追
砍死者」。（五）乙○○若非依後載之甲○○之指示，控制其行
車車距及速度，在後座之甲○○豈有機會接近騎乘機車之吳建榮
，乙○○所辯：其並未騎車搭載甲○○砍殺吳建誠云云，顯違經
驗法則，亦係圖卸刑責之詞，委無足採。至證人丙○○、未○○
、亥○○、丁○○、辛○○、子○○、壬○○、酉○○等人於原
審上訴審或更一審訊問時雖證述：未看到吳建誠被砍殺之情形等
語，然以吳建誠、陳志綸在機車上遭砍殺之時間甚為短暫，上開
證人未能詳見死者吳建誠如何被砍殺之經過，亦屬事理之常，故
此不足為被告等二人有利之證明。另證人陳志綸於原審上訴審證
述：伊被砍傷二刀後，吳建誠轉彎後約十至二十公尺之距離，伊
才跳車，跳車時吳建誠還繼續騎車，沒有被砍；參酌少年丁○○
於警詢時供稱：伊與丙○○追趕陳志綸至騎樓地時，甲○○持刀
轉向，由乙○○載著追趕吳建誠各等語，及依吳建誠被害照片十
二張所示，吳建誠之血跡沾染於機車車頭上方、踏墊、車身兩側
及座位上，並大量噴灑成長條帶狀於五權路上，而機車倒臥在五
權路近五權四街處，暨上開法醫研究所之鑑定結果等情觀之，甲
○○砍殺坐於後座之陳志綸後，被害人吳建誠仍搭載陳志綸右轉
彎約十至二十公尺，陳志綸才跳下機車，自行逃至五權路騎樓下
，甲○○則仍跨坐於乙○○騎乘之機車上追趕吳建誠，旋在台中
市○○路北向五權四街之五權路段處，追及吳建誠後，跳下機車
以站立之姿勢，右手持西瓜刀砍殺騎乘機車之吳建誠，致吳建誠
因而受有左頸部及左手掌各一刀，左頸及鎖骨上部大切創，創口
約十三乘四公分，深及頸椎部致椎骨骨折及頸部大動脈銼斷合併
大出血，左手食指及中指間切創，其創口約一乘三公分合併掌骨
骨折，因頸部銳器創致失血過多倒地當場死亡，並經台灣台中地
方法院檢察署檢察官督同法醫師相驗明確，製有勘驗筆錄、相驗
屍體證明書、相驗屍體驗斷書及照片多張在卷可稽。故吳建誠應
係在右轉至五權路上始遭甲○○砍殺，為求保命仍以相當速度往
五權四街方向逃逸，致呈現機車車頭上方、踏墊、車身兩側及座
位上血跡斑斑，及五權路上長條帶狀血跡之情景無訛。（六）查
頸部係人體之生命中樞，被告甲○○持銳利之西瓜刀朝吳建誠之
頸部下手，並致被害人椎骨骨折等情況判斷，要難謂被告甲○○
於下手之時無殺人之故意，且乙○○應負共犯之責。至甲○○雖
辯稱：伊於案發當日有吸食安非他命之行為，所以精神恍惚云云
。惟其於第一次警詢時即否認有施用安非他命之行為，參以案發
當日之全部過程觀之，其當日之精神應為正常，否則豈會在事發
現場指揮若定，案發後，仍集結丁○○等多名少年至其住處集合
，談論持刀殺人過程，甲○○並喝令所有在場之人對於當晚持刀
連續砍殺人之事，不得對外提起等情，其思維冷靜，舉止亦難認
有何異常之處，迨事後始以：案發當日有吸食安非他命之行為，
致使其精神恍惚乙情為辯，全屬事後砌飾之詞，委無足採。（七
）本件於案發後同行之少年子○○及壬○○，於八十九年三月十
九日下午之警詢筆錄中，即明確指認被告乙○○涉及本件飆車及
殺人之犯行，而為偵查機關所知悉，是依上開說明，要難謂被告
乙○○已符合刑法自首之要件，又甲○○請求第一審對當日同行
之少年丙○○、戊○○及其本人進行測謊，然綜合上開各種直接
、間接證據，已足證明吳建誠確係被告等二人共同砍殺致死，其
請求測謊一節，並無必要。是被告等二人有上開犯行，堪信無疑
，為其所憑之證據及認定之理由。而以被告等二人否認有共同連
續殺人之犯行，為飾卸之詞，不足採取，在理由內依憑調查所得
證據，詳加指駁。因核被告等二人所為，就殺害被害人陳志綸、
劉銘訓等二人，未達目的部分，均係犯刑法第二百七十一條第二
項、第一項之殺人未遂罪；就殺死被害人吳建誠部分，則係犯同
法第二百七十一條第一項之殺人既遂罪。彼等就殺害被害人吳建
誠既遂罪部分，有犯意聯絡及行為分擔，應論以共同正犯；就殺
害被害人陳志綸未遂罪部分，與同案少年丙○○、丁○○、戊○
○、己○○間，亦有殺人之犯意聯絡，且被告甲○○、少年丙○
○、丁○○分持西瓜刀、十字鎬木棒砍殺陳志綸，被告乙○○、
少年戊○○、己○○分別騎乘機車搭載，亦有砍殺陳志綸之行為
分擔，皆為共同正犯；又被告等二人就殺害被害人劉銘訓未遂罪
部分與同案少年丙○○、戊○○間有殺人之犯意聯絡及被告甲○
○、同案少年丙○○分持西瓜刀砍殺被害人劉銘訓，被告乙○○
、同案少年戊○○分別騎乘機車搭載協助砍殺被害人劉銘訓之行
為分擔，亦皆為共同正犯。被告等二人先後一次殺人既遂及二次
殺人未遂行為，其動機均係欲對毆打丁○○等人之飆車族施行報
復，犯罪時間緊接，犯構成要件相同之罪名，顯係基於概括犯意
反覆為之，為連續犯，應論以連續殺人既遂一罪。公訴人認為被
告等二人先後殺人既遂（指吳建誠部分）與殺人未遂（指劉銘訓
部分）之行為，犯意各別，罪名互殊，應分論併罰，及被告等二
人以殺人行為，殺害吳建誠既遂、陳志綸未遂，為一行為觸犯數
罪名之想像競合犯，均容有誤會。另被告等二人所犯刑法第二百
七十一條第一項殺人既遂罪，與另犯已判決確定之刑法第一百八
十五條第一項之妨害公眾往來安全罪，犯意各別，罪質互異，公
訴人認為兩罪間有方法結果之牽連關係，應依牽連犯規定從一重
之殺人既遂罪處斷，尚有未洽。原判決因而撤銷第一審關於被告
等二人殺人部分之不當判決，適用上開法條及刑法第二十八條、
第三十七條第一項，並審酌被告等二人與被害人吳建誠、陳志綸
、劉銘訓素不相識，僅因被害人陳志綸、劉銘訓看被告兩人一眼
，即頓萌如此殺機，已見被告等二人個性兇殘，且以死者、傷者
所受之傷口判斷，顯見被告甲○○下手甚猛，手段至為殘忍，恣
意剝奪他人生命毫不手軟，對社會人群所生之危害甚鉅，被告甲
○○於一夜之間持刀連砍三人，致一死二傷，足見其惡性之深重
，而被告乙○○雖非下手行兇者，然若無被告乙○○之配合，被
告甲○○亦無從下手，惟考量渠等於本案發生前並無不良素行，
且父親早逝（八十二年十月七日死亡），出自單親家庭，僅國中
程度學歷，教育程度不高，犯案當時尚未成年，血氣方剛，年輕
氣盛，涉世未深，被告甲○○犯後坦承部分犯行，被告乙○○則
矢口否認犯行，及渠等雖因家境清寒，無法完全賠償被害人所受
之損害，然仍委託案外人即被告兩人之表哥林瑞斌籌錢賠償，最
後並提出台灣省合作金庫沙鹿分行為發票人、面額合計新台幣（
下同）四十萬元之支票三張，及現金四萬元，作為賠償給被害人
劉銘訓、被害人陳志綸之母親陳施秀治、被害人吳建誠之母親許
美玲之一部分款項；其中許美玲表示無法接受，劉銘訓、陳施秀
治則當庭各勉為收取十萬元之支票一張，經記明筆錄可稽，雖被
告等二人殺死被害人吳建誠、殺傷被害人陳志綸、劉銘訓，依法
本應賠償被害人或其繼承人之損失，渠等所交付之上開賠償金額
雖不多，亦不足撫慰被害人之傷痛，但仍堪以顯示渠等尚非全無
懺悔之念，且被告兩人經多年之羈押及年歲之增長，於開庭時已
不復見昔日暴戾之氣等一切情狀，認被告甲○○尚可透過監獄教
化功能，改變其習性，應無與社會永久隔絕之必要，公訴人求處
被告甲○○死刑，似嫌過重；而被告乙○○犯後否認犯行，且若
非乙○○之配合，甲○○亦無從下手行兇，故其雖非實際下手之
人，仍不宜輕縱等一切情狀，改判論被告等二人以共同連續殺人
罪，各量處無期徒刑，並依法宣告褫奪公權終身，另以扣案紅色
握柄之西瓜刀一支，為被告甲○○所有之物，黑色握柄西瓜刀一
支則屬共犯少年丙○○所有之物，業據被告甲○○、丙○○供述
在卷；而扣案西瓜刀兩支係供被告等二人及丙○○共犯殺被害人
陳志綸、劉銘訓未遂所用，被告甲○○所有紅色握柄之西瓜刀並
供被告等二人共犯殺死被害人吳建誠所用，爰依刑法第三十八條
第一項第二款之規定宣告沒收。又說明：扣案之沾有血跡之黑色
外套一件，雖為同案少年丙○○所有，然因非供犯罪所用，或預
備供犯罪所用之物，亦非屬違禁物；另共同正犯即少年丁○○供
犯殺人未遂罪所用之十字鎬木棒一支，少年丁○○供稱非屬其所
有，僅係隨手撿拾充為兇器之用，亦非屬違禁物，爰均不予宣告
沒收。經核於法尚無違誤。檢察官上訴意旨略稱：（一）原判決
既認：被告甲○○於事發現場指揮若定，案發後，仍集結丁○○
等多名少年至其住處集合，談論持刀殺人過程，被告甲○○並喝
令所有在場之人對於當晚持刀連續砍殺人之事，不得對外提起等
情，其思維冷靜，舉止亦難認有何異常之處，迨事後始以案發當
日有吸食安非他命之行為，致使其精神恍惚，且無砍殺吳建誠為
辯，全屬事後詞窮之臨訟砌詞，不僅全無足採，益見心思之細密
與事後均無一絲悔過之意，自不足以邀寬典，原判決認定被告等
二人已無昔日暴戾之氣，亦與卷證未合。（二）原判決認定被告
等二人中，僅甲○○一人下手，則彼等犯罪情節自有不同，原判
決均判處無期徒刑，自違罪刑相當原則，有適用法則不當之違誤
；被告等上訴意旨略以：（一）原判決既敘明少年丙○○未目睹
吳建誠被砍殺之情形，卻又以丙○○所述：「伊能確定死者是甲
○○所砍殺」之推測之詞，資為不利被告等之認定，其採證自屬
違法。（二）原判決雖認定被告甲○○下手砍殺吳建誠，且本件
無第三把刀存在等情，惟何以當時在場之二十餘位目擊者，竟無
人親眼目睹被告等追及吳建誠後，持刀加以砍殺，且本件亦未能
自扣案西瓜刀驗出與吳建誠相符之血跡，原判決遽為不利被告等
二人之判決，自嫌速斷。（三）法醫研究所僅鑑定吳建誠乃為較
大型之利器所傷，原判決竟認定吳建誠乃係扣案之西瓜刀所傷，
顯與卷證未合；又無人供述有第三把刀，並不足否定有第三把刀
存在之可能性；再被告等二人縱有騎車追趕吳建誠，仍不足以推
認吳建誠即為被告等二人所殺。（四）被害人陳志綸曾證述有看
到第三把刀，且其跳下車時，見被告甲○○已未乘坐機車之情事
，被告等二人之辯護人於原審已具狀請求傳喚，乃原審未予傳喚
，又未敘明不予傳喚之理由，自有疏誤；又原審辯護人曾請求就
吳建誠之上衣鑑定有無陳志綸之血跡，原判決未予鑑驗，並未說
明其理由，亦嫌理由不備。（五）被告甲○○如曾跳車，欲砍殺
騎乘機車之吳建誠，其徒步如何能追及？再原判決認定被告甲○
○對劉訓銘及陳志綸有殺人未遂之犯行，亦有未當。（六）被告
乙○○並未下手，僅騎乘機車，原判決亦判處無期徒刑，有違罪
刑相當原則各等語。惟原判決已敘明依據法醫研究所九十五年一
月十六日法醫理字第0940004478號鑑定結果函，認定被告甲○○
應係站立，被害人吳建誠則係坐姿遭砍殺，且本件應無第三把刀
，被害人陳志綸等人確為扣案之西瓜刀所殺之理由，再被告甲○
○以案發當日有吸食安非他命，精神恍惚等詞為辯，雖就此部分
並無悔過之意，然其於審理時既已坦承部分犯行，且被告等二人
於經濟未佳之情況，猶籌款為部分賠償，圖思彌補損害，原審因
認其二人尚無與社會永久隔絕之必要，而被告乙○○雖非下手之
人，惟其與被告甲○○為共同正犯，犯後否認犯行，且若非其配
合，被告甲○○亦無從順利行兇，其惡性不亞於被告甲○○，原
審因而均量處被告等二人無期徒刑，未違罪刑相當原則；又原判
決既認依憑上開證據，被告等二人應負之罪責，已臻明確，自係
認被告等二人之辯護人請求傳喚被害人陳志綸，及就吳建誠之上
衣鑑定有無陳志綸之血跡，並不足為有利被告等二人之認定，無
再為無益調查之必要，其未於判決理由內說明不予傳喚或鑑定之
理由，仍於判決本旨無生影響，此與判決理由不備之情形迥異。
其餘上訴意旨就原判決究竟如何違法，並未具體指明，猶置原判
決明確論斷於不顧，任意指摘，自非可取。上訴均非有理由，應
予駁回。另本件原審判決後，刑法第五十六條連續犯之規定已刪
除，並自九十五年七月一日起施行，但行為時連續犯之規定為有
利於被告等，依刑法第二條第一項前段之規定，本即應依原判決
所適用之行為時法論科，而非例外適用修正後之新法，是原判決
未比較適用，並不違法，自毋庸撤銷改判，併此敘明。
據上論結，應依刑事訴訟法第三百九十六條第一項，判決如主文
。
中    華    民    國  九十五  年    十    月   二十   日
                      最高法院刑事第六庭
                          審判長法官  林  增  福
                                法官  邵  燕  玲
                                法官  張  清  埤
                                法官  陳  世  雄
                                法官  林  茂  雄
      本件正本證明與原本無異
                                      書  記  官
中    華    民    國  九十五  年    十    月  二十六  日
                                                  Ｒ
論罪法條：
刑法第二百七十一條：殺人者，處死刑、無期徒刑或十年以上有
期徒刑。


司法院資訊處製作；財團法人民間司法改革基金會備份。
